臺灣新北地方法院刑事判決
110年度易字第916號
公  訴  人  臺灣新北地方檢察署檢察官
被      告  吳宣學


            林韋廷


上列被告因詐欺案件，經檢察官提起公訴（109年度偵緝字第239
0號、第2346號），本院判決如下：
    主  文
吳宣學犯詐欺取財罪，處有期徒刑捌月。未扣案犯罪所得新臺幣
肆拾玖萬陸仟元沒收，於全部或一部不能或不宜執行沒收時，追
徵其價額。
林韋廷幫助犯詐欺取財罪，處有期徒刑參月，如易科罰金，以新
臺幣壹仟元折算壹日。未扣案犯罪所得新臺幣壹萬元沒收，於全
部或一部不能或不宜執行沒收時，追徵其價額。
    事  實
一、林韋廷依一般社會生活之通常經驗，可預見提供金融帳戶之
    存摺、提款卡及密碼予不相識之人使用，常與財產犯罪密切
    相關，因此若任意將自己所管領之金融帳戶提款卡及密碼等
    資料任意交予不熟識且對其年籍資料毫無所悉之人，可能因
    此供作為詐欺犯罪收取不法款項之用，竟基於縱若有人利用
    其金融帳戶存、匯入款項，進而持其提款卡將款項提領出而
    作為犯罪工具，使詐欺者得以順利取得持有處分犯罪所得，
    亦不違反其本意之幫助他人詐欺取財之不確定故意，於不詳
    時間，在其位在嘉義縣○○鄉○○○00號之20住處附近，將其所
    申辦合作金庫商業銀行帳號0000000000000號帳戶（下稱系
    爭帳戶），交予真實姓名年籍不詳之人，以抵償其積欠之賭
    債新臺幣（下同）1萬元。吳宣學自真實姓名年籍不詳之人
    取得系爭帳戶後，經人介紹得知吳易霖有資金借貸需求，竟
    意圖為自己不法之所有，基於詐欺取財之犯意，以「張凱翔
    （阿凱）」名義與吳易霖接洽，並於民國108年7月29日14時
    許，在新北市○○區○○路00號前，向吳易霖佯稱：若提供60萬
    元現金以證明其資力，即可貸予390萬元云云，致吳易霖陷
    於錯誤，於同年8月13日12時許，在上開處所，交付面額60
    萬元之支票（支票號碼BS0000000號、付款銀行合作金庫商
    業銀行海山分行）1紙予吳宣學，吳宣學並當場交付面額60
    萬元之本票（票號TH0000000號、發票人張凱翔）1紙予吳易
    霖以為擔保。吳宣學取得上開支票後，旋將上開支票存入系
    爭帳戶內，再於同年月15日某時許，將上開款項提領一空。
    嗣吳易霖多次向吳宣學確認放款進度，均未獲回應，始知受
    騙。
二、案經吳易霖訴由新北市政府警察局海山分局報告臺灣新北地
    方檢察署檢察官偵查起訴。
    理  由
一、認定事實所憑之證據及理由：
　  訊據被告吳宣學、林韋廷均矢口否認涉有何上開犯行，被告
    吳宣學辯稱：告訴人有資金需求，伊跟告訴人約在路易莎洽
    談，告訴人說他需要600萬元，伊跟告訴人說伊沒辦法負擔
    ，伊問告訴人是否有需要尋求其他的投資方式，也有告知投
    資有風險，但是告訴人還是同意以現有的60萬元投資，依照
    常理就算是銀行，也不會要求借款人要先拿錢出來等語（見
    本院卷第337頁）；被告林韋廷辯稱：伊廟會的朋友向伊借
    帳戶，他說他的公司要用，但是伊找不到這個人，也不知道
    他的姓名年籍，當初是因為伊欠對方賭債1萬多元，所以出
    借帳戶抵償，伊帳戶並非借給被告吳宣學，伊沒有幫助詐欺
    之意思等語（見本院卷第49頁、第337頁）。經查：
　㈠被告林韋廷於不詳時間，將系爭帳戶交予真實姓名年籍不詳
    之人使用，被告吳宣學輾轉取得系爭帳戶，且自告訴人處取
    得前揭支票後，即將該支票存入系爭帳戶內，並於108年8月
    15日，將所有款項予以提領一空等節，為被告吳宣學2人所
    是認（見本院卷第50頁），核與證人即告訴人於警詢、偵訊
    及本院準備程序時（見109年度偵字第9678號卷【下稱偵卷
    】第7頁至第9頁、109年度偵緝字第2390號卷【下稱第2390
    號卷】第27頁至第31頁、本院卷第51頁）證述之情節大致相
    符，並有票號BS0000000號支票影本、票號TH0000000號本票
    正本、(車號000-0000號)監視器錄影畫面截圖、告訴人拍攝
    嫌疑人之照片、通訊軟體LINE對話紀錄照片、合作金庫商業
    銀行北港分行108年10月5日合金北港字第1080003048號函暨
    所檢附被告林韋廷之帳號0000000000000號帳戶開戶基本資
    料及交易明細表各1份（見偵卷第29頁至第45頁、109年度偵
    緝字第2346號卷【下稱第2346號卷】第61頁至第77頁）在卷
    可稽，此部分事實首堪認定。
  ㈡被告吳宣學2人雖以前詞置辯，然查：
　　⒈被告吳宣學之部分：
　　  ①按刑法之詐欺取財罪，係以行為人意圖為自己不法之所
        有，以詐術使人將本人或第三人之物交付為要件，而詐
        術行為之實施，具體方式亦不外「締約詐欺」與「履約
        詐欺」，稱締約詐欺者，係行為人訂約之際，使用詐騙
        手段，使消費者對締約之基礎事實發生錯誤認知，因而
        締結客觀對價上顯失平衡之契約，諸如謊以天價，實則
        販售低廉無比之商品以詐欺消費者，或誘騙投資者參與
        事實上顯然不可能存在之獲利之投資等等。謂履約詐欺
        者，意指行為人訂立契約時，本即不具履約之意，目的
        僅在騙取價金而無履行給付義務之誠意，是在詐欺成立
        與否之判斷，即應觀察行為人取得價金後之行為，判斷
        其取得財物之始，是否即抱著將來不履約之故意。
　　　②查，被告吳宣學以「阿凱」名義與告訴人聯繫，於向告
        訴人收取系爭支票時，並交付發票人「張凱翔、身分證
        字號Z000000000、地址雲林縣○○鎮○○路000巷0號3樓」
        、面額60萬元之本票1張予告訴人作為擔保，而該本票
        上所記載發票人姓名並非被告吳宣學本人，且身分證字
        號亦係虛構等節，業據告訴人證述明確（見第2346號卷
        第48頁），並有上開本票乙紙在卷可考（見偵卷第33頁
        ），顯見被告吳宣學於締約之初，就與告訴人締約之人
        之真實姓名、年籍等重要事項，確實有施用詐術，使告
        訴人對締約之基礎事實發生錯誤認知之情形可明。
　　　③又就告訴人交付前揭支票之經過，被告吳宣學於偵訊時
        供稱：伊朋友阿凱說告訴人有資金需求，並且提供告訴
        人的電話，讓伊可以自己跟告訴人聯絡，伊跟告訴人約
        見面，告訴人好像要借200多萬元，還款期間大約要半
        年至1年，因為放款時間太長，伊沒有答應，後來就閒
        聊，伊就跟告訴人說可以提供資金給伊放款，每月約有
        2至3%的利潤，告訴人表示要考慮，後來告訴人同意投
        資，告訴人有給伊客票，可以直接軋票換錢，伊有跟告
        訴人說要等108年12月才能給第一筆利潤，伊把支票存
        到阿凱的帳戶，拿到錢後，伊把錢給阿凱，伊沒有阿凱
        的聯絡方式等語（見第2390號卷第5頁至第9頁）；於本
        院準備程序及審理時供稱：沒有阿凱這個人，伊也沒有
        說伊把本票交給阿凱，伊當時從事放款業務，伊跟告訴
        人說客戶原則上都是每月繳息，告訴人投資可以有額外
        收入，如果告訴人投資60萬元，自第3個月起，每月可
        以有1至3%的紅利回饋，本金要1年才歸回，告訴人覺得
        可以接受，就跟他朋友借票，請伊把支票存入銀行，讓
        伊放款給客戶，伊有跟告訴人說會有風險，伊用林韋廷
        的帳戶兌現支票，是避免不必要的糾紛，因為怕會有重
        利的問題等語（見本院審易卷第57頁、本院卷第48頁至
        第49頁、第335頁、第337頁），是被告吳宣學就其取得
        告訴人所提供資金後，是自行放款或交予「阿凱」放款
        ，前後翻異其詞，且迄本院言詞辯論終結前，均未能提
        供相關事證以實其說，其供述是否可採，顯非無疑。又
        依被告吳宣學於本院之供述，並無「阿凱」其人，則被
        告吳宣學於向告訴人收取前揭支票時，提供發票人張凱
        翔、身分證號碼虛構之本票1紙以為擔保，並使用人頭
        帳戶兌現支票，足徵其於締約之初，應已無履約之意願
        ，是被告吳宣學於締約之初，就交易之重要事項，為不
        實之陳述，且自始即無履約之意願，其主觀上具有不法
        所有意圖甚明。
　　⒉被告林韋廷之部分：
　　　①按刑法之故意犯，可分為直接故意與不確定故意，所謂
        不確定故意即指行為人對於構成犯罪之事實，預見其發
        生而其發生並不違反其本意，刑法第13條第2項定有明
        文。故被告若對於他人可能以其所交付之行動電話門號
        ，進行詐欺取財之犯罪行為，已預見其發生而其發生並
        不違反其本意，則其自仍應負相關之罪責。
　　　②就系爭帳戶之去向，被告林韋廷於偵訊時供稱：當時缺
        錢，所以我在網路上看到有人在徵帳戶，就打電話聯絡
        ，對方就來我住的村莊跟我拿帳戶，我忘記何時交給對
        方的，我把帳戶的存摺、提款卡及密碼給對方，對方給
        我5千或1萬元等語（見第2346號卷第33頁至第34頁）、
        於110年7月27日本院準備程序時供稱：我不知道對方拿
        我的帳戶做什麼，我也沒有拿到報酬等語（見本院審易
        卷第56頁至第57頁）、於110年12月23日本院準備程序
        時供稱：我廟會的朋友跟我借帳戶說他公司要用，但已
        經找不到這個人了，也不知道他的姓名年籍，因為我欠
        他賭債1萬多元，就用出借帳戶抵償等語（見本院卷第4
        9頁），是被告林韋廷先後翻異其詞，且迄本院言詞辯
        論終結前，均未能提供相關事證以實其說，其供述已難
        盡信。
　　　③又金融帳戶係個人資金流通之交易工具，事關帳戶申請
        人個人之財產權益，進出款項亦將影響其個人社會信用
        評價；而金融帳戶與提款卡、密碼結合，尤具專有性，
        若落入不明人士持有並使用，將便利詐欺者得多次詐騙
        不特定民眾將款項匯入該帳戶，再將該犯罪所得轉出，
        製造金流斷點，達到掩飾、隱匿之結果，以逃避檢警之
        追緝，是以金融帳戶具有強烈之屬人性及隱私性，應以
        本人使用為原則，衡諸常理，若非與本人有密切關係或
        特殊信賴關係，實無任意供他人使用之理，縱有交付個
        人帳戶供他人使用之特殊情形，亦必會先行瞭解他人使
        用帳戶之目的始行提供，並儘速要求返還，而被告林韋
        廷自陳高職畢業，且依其於本院開庭時之應對反應，可
        見其為智識正常，且非毫無社會經驗或歷練之人，對於
        上情自無不知之理，而依被告林韋廷上開供述，可見其
        與向其收受系爭帳戶之人，並不熟識，更無任何信賴關
        係，竟仍將系爭帳戶存摺、提款卡及密碼交予對方使用
        ，是以被告林韋廷主觀上縱無取得系爭帳戶之人使用其
        帳戶必持以犯罪之確信，但其將帳戶交付該來路不明之
        人，顯具有縱有人以其金融帳戶從事犯罪，亦放任而不
        違背其本意之幫助意思，自堪認被告林韋廷主觀上確有
        幫助詐欺取財之不確定故意甚明。
　㈢綜上，本案事證明確，被告吳宣學2人之犯行均洵堪認定，應
    依法論科。　　　
二、論罪科刑：
　㈠論罪：
　　核被告吳宣學所為，係犯刑法第339條第1項之詐欺取財罪、
    被告林韋廷所為，刑法第30條第1項、第339條第1項之幫助
    詐欺取財罪。
　㈡科刑：
　　⒈被告林韋廷係對詐欺之正犯資以助力而未參與其犯罪行為
      之實行，屬幫助犯，爰依刑法第30條第2項規定，減輕其
      刑。
　　⒉爰以行為人之責任為基礎，審酌被告吳宣學正值青壯，竟
      不思以正當方式獲取財物，竟利用告訴人需錢孔急之際，
      向告訴人騙取金錢，損害告訴人財產法益、被告林韋廷將
      系爭帳戶提供予真實姓名不詳之人使用而供幫助犯罪使用
      ，紊亂社會正常交易秩序，並使不法之徒藉此輕易於詐騙
      後取得財物，致檢警難以追緝，助長詐騙犯罪風氣，並提
      高社會大眾遭受詐騙損失之風險，所為均應予以非難；兼
      衡告訴人受騙金額非輕（新臺幣60萬元）、被告吳宣學高
      職畢業之智識程度、從事冷氣修理、與父母同住之家庭經
      濟狀況、被告林韋廷高職畢業、從事農業、與父母、配偶
      同住之家庭經濟狀況（見本院卷第337頁至第338頁）、犯
      罪動機、目的、手段、情節，以及被告吳宣學2人始終否
      認犯行，誓詞矯飾，被告吳宣學已賠償告訴人部分損害之
      犯後態度等一切情狀，分別量處如主文所示之刑，並就被
      告林韋廷之部分，諭知易科罰金之折算標準，以示懲戒。
三、沒收：
　㈠被告吳宣學之部分：
　　⒈按犯罪所得已實際合法發還被害人者，不予宣告沒收或追
      徵。刑法第38條之1第5項亦有明定。所謂實際合法發還，
      是指因犯罪而生民事或公法請求權已經被實現、履行之情
      形而言，不以發還扣押物予原權利人為限，其他如財產犯
      罪，行為人已依和解條件履行賠償損害之情形，亦屬之。
      申言之，犯罪所得一旦已實際發還或賠償被害人者，法院
      自無再予宣告沒收或追徵之必要；倘若行為人雖與被害人
      達成民事賠償和解，惟實際上並未將民事賠償和解金額給
      付被害人，或犯罪所得高於民事賠償和解金額者，法院對
      於「未給付之和解金額」或「犯罪所得扣除和解金額之差
      額」部分等未實際賠償之犯罪所得，自仍應諭知沒收或追
      徵；檢察官日後就犯罪所得諭知沒收及追徵部分指揮執行
      時，倘被害人有全部或一部實際受償之情形，自應計算後
      扣除之，不能重複執行，此於行為人之權益並無影響（最
      高法院109年度台上字第531號判決意旨參照）。又被害人
      亦得依刑事訴訟法第473條及「檢察機關辦理沒收物及追
      徵財產之發還或給付執行辦法」之規定，聲請檢察官發還
      沒收或追徵之犯罪所得（應扣除必要費用），是法院諭知
      沒收「未給付之和解金額」等未實際賠償之犯罪所得，亦
      有保障被害人受賠償之機會。
　  ⒉查，被告吳宣學為本案犯行之犯罪所得為60萬元，扣除迄1
      10年12月17日止已返還之10萬4千元（有卷附被告吳宣學
      所提供中國信託銀行自動櫃員機交易明細表及新台幣存提
      款交易憑證、告訴人中國信託帳戶存款交易明細各1份在
      卷可考，見本院卷第55頁至第310頁），仍有49萬6千元未
      歸還，亦未據扣案，是揆諸前揭說明，仍應依刑法第38條
      之1第1項前段、第3項之規定就餘額宣告沒收，並諭知於
      全部或一部不能沒收或不宜執行沒收時，追徵其價額。　
　㈡被告林韋廷之部分：
　　⒈按犯罪所得，屬於犯罪行為人者，沒收之；於全部或一部
      不能沒收或不宜執行沒收時，追徵其價額；第1項及第2項
      之犯罪所得，包括違法行為所得、其變得之物或財產上利
      益及其孳息，刑法第38條之1第1項前段、第3項、第4項分
      別定有明文。
　　⒉被告林韋廷提供系爭帳戶，雖未實際獲得財物，然其因此
      可抵償其積欠之賭債1萬多元乙節，業據被告林韋廷於本
      院準備程序時供承明確（見本院卷第49頁），此為刑法第
      38條之1第4項所稱之「財產上利益」，而為其犯罪所得，
      雖未據扣案，仍應依刑法第38條之1第1項前段宣告沒收之
      ，並依同條第3項規定，諭知於全部或一部不能沒收或不
      宜執行沒收時，追徵其價額。
據上論斷，應依刑事訴訟法第299條第1項前段，判決如主文。
本案經檢察官劉文瀚提起公訴，檢察官秦嘉瑋到庭執行職務。
中    華    民    國   111    年    4     月    26    日
                  刑事第十二庭  審判長法  官  陳正偉
　　　　　　　　　                  
　　　　　　　　　　　　　　　　　　　法  官  陳志峯
　　　　　　　　　
                                      法  官  鄭淳予　　
以上正本證明與原本無異。
如不服本判決應於收受送達後20日內向本院提出上訴書狀，並應
敘述具體理由；其未敘述上訴理由者於上訴期間屆滿後20日內向
本院補提理由書（均須按他造當事人之人數附繕本）「切勿逕送
上級法院」。
                                      書記官  方信琇
中　　華　　民　　國　　111 　年　　4 　　月　　28　　日
附錄本案論罪科刑法條全文：
中華民國刑法第30條
幫助他人實行犯罪行為者，為幫助犯。雖他人不知幫助之情者，
亦同。
幫助犯之處罰，得按正犯之刑減輕之。　
　　
中華民國刑法第339條　　
意圖為自己或第三人不法之所有，以詐術使人將本人或第三人之
物交付者，處五年以下有期徒刑、拘役或科或併科五十萬元以下
罰金。
以前項方法得財產上不法之利益或使第三人得之者，亦同。
前二項之未遂犯罰之。